ACORDAO-COMPLETO-2369058

ACÓRDÃO 1936/2019 ATA 31/2019 - PLENÁRIO

VISTOS, relatados e discutidos estes autos de pensão militar, considerada legal por meio do Acórdão 3002/2016-TCU-Primeira Câmara,
ACORDAM os Ministros do Tribunal de Contas da União, reunidos em sessão do Plenário, diante das razões expostas pelo relator e com fundamento na Constituição Federal, art. 71, IX, e na Lei 8.443/1992, arts. 1º, 39 e 41, em:
9.1. determinar ao Comando da Aeronáutica que suspenda, no prazo de quinze dias, os pagamentos de pensão militar à sra. Regina Céli Cordeiro, com base na alínea "f" do art. 77 da Lei 5774/1970;
9.2. encaminhar cópia integral dos autos à Advocacia-Geral da União para promover ação de ressarcimento dos valores indevidamente recebidos pela beneficiária;
9.3. dar ciência desta deliberação à sra. Regina Céli Cordeiro.

Pensão Militar. Análise de oitiva.

Subdiretoria de Inativos e Pensionistas - ÁREA MILITAR.

3. Interessados/Responsáveis:
3.1. Interessados: Regina Céli Cordeiro (XXX.658.986-XX)

13.1. Ministros presentes: Ana Arraes (na Presidência), Walton Alencar Rodrigues, Benjamin Zymler (Relator), Augusto Nardes, Aroldo Cedraz e Raimundo Carreiro.
13.2. Ministros-Substitutos presentes: Augusto Sherman Cavalcanti, André Luís de Carvalho e Weder de Oliveira.

BENJAMIN ZYMLER

Adoto como relatório a bem-lançada instrução a cargo da Secretaria de Fiscalização de Pessoal (Sefip) , com a qual manifestou sua anuência o representante do Ministério Público junto ao Tribunal de Contas da União (MPTCU) :
"INTRODUÇÃO
1.	Trata-se de ato de concessão de pensão militar à beneficiaria supracitada. Inicialmente, é oportuno solicitar que seja desconsidera a juntada das peças 57 e 58, uma vez que esta ocorreu por erro.
Histórico
 2.	Inicialmente, é oportuno traçar breve histórico sobre o desencadear do presente processo:
a) Por meio do Acórdão 3002/2016-TCU-Primeira Câmara, foi considerado legal o ato de pensão militar em estudo, mas determinou-se à Sefip que verificasse se a Sra. Regina Céli Cordeiro deixou de ostentar, em qualquer momento após a instituição do benefício, a condição de beneficiária solteira; verificando ainda se tornou-se economicamente ativa, situação na qual deverá ser examinada a aplicabilidade do entendimento firmado no Acórdão 892/2012-TCU-Plenário às pensões militares, no tocante aos benefícios que requerem a comprovação de dependência econômica. 
b) Assim, a Sefip diligenciou o Comando da Aeronáutica com objetivo de obter documento que comprovasse o matrimônio, peça 28. 
c) O Comando da Aeronáutica enviou apenas a certidão de nascimento da interessada, peça 37, p.3.
 d) Não foi encontrada nenhuma informação quanto a situação econômica da interessada, sendo feita a proposta pelo arquivamento do processo, conforme instrução presente à peça 39. 
e) Frente a novas evidências, peça 41, que apresentavam indícios de matrimônio, o Ministro Relator Benjamin Zymler, em despacho presente à peça 42, determinou o retorno dos presentes autos à Sefip para que fosse realizada a oitiva da interessada para que se manifeste sobre aocorrência da citada condição resolutiva para a percepção do benefício previdenciário previsto no art. 78 da Lei 5.774/1971, in verbis: 
SEÇÃO V Da Pensão Militar (...) Art. 78. O militar viúvo, desquitado ou solteiro poderá destinar a pensão militar, se não tiver filhos capazes de receber o benefício, à pessoa que viva sob sua dependência econômica no mínimo há 5 (cinco) anos e desde que haja subsistido impedimento legal para o casamento. 
f) Dessa forma, por meio do Ofício 2593/2018-TCU/Sefip, de 6 de junho de 2018, peça 43, foi realizada a oitiva da interessada. 
g) Em resposta datada de 2 de julho de 2018, peça 46, a interessada por meio de seu advogado apresentou sua defesa, sendo esta não acatada pela unidade técnica, peça 48, pág 2 a 5, e por conseguinte, sendo solicitada a revisão de ofício do Acórdão 3002/2016-TCU-Primeira Câmara, que julgou legal o ato de SEBASTIÃO GREGÓRIO CORDEIRO, em face à constatação de violação à ordem jurídica.
h) Em despacho datado de 16 janeiro de 2019, O ministro relator Raimundo Carreiro autorizou a revisão de oficio, peça 51; e
i) Dessa forma, foi realizada oitiva da Sra. Regina Céli Cordeiro, CPF: XXX.658.986-XX, expediente que passa a ser analisado a seguir.
EXAME TÉCNICO  
3.	A beneficiária em questão informa que teve a sua guarda e de seu irmão concedida, em 29/8/85, ao seu avô Sebastião Gregário Cordeiro, 1° Tenente da Aeronáutica, falecido 11/04/1999, situação que fez com ela e seu irmão figurassem no rol dos beneficiários como beneficiários instituídos, sendo que seu irmão recebeu pensão até atingir a maioridade, informação constante da peça 54, pág. 1 a 3.
4.	À época do falecimento do instituidor em 11 de abril de 1999 vigorava a Lei 3765, com a seguinte redação no que se refere ao rol dos beneficiários:
CAPÍTULO II
DOS BENEFICIÁRIOS E SUA HABILITACÃO
        Art 7º A pensão militar defere-se na seguinte ordem:         
         (...) 
        VI - ao beneficiário instituído, desde que viva na dependência do militar e não seja do sexo masculino e maior de 21 (vinte e um) anos, salvo se for interdito ou inválido permanentemente. 
5.	Entretanto, a pensão de interessada foi deferida com base no art. 77, 'f', da Lei n° 5.774/71, in verbis:
Da Pensão Militar
 (...) 
Art. 77. A pensão militar defere-se nas prioridades e condições estabelecidas a seguir e de acordo com as demais disposições da Lei de Pensões Militares:
 (...) 
f) ao beneficiário instituído que, se do sexo masculino, só poderá ser menor de 21 (vinte e um) anos ou maior de 60 (sessenta) anos, interdito ou inválido e, se do sexo feminino, solteira. (Grifo nosso) 
6.	A defesa da interessada entende que a mesma necessita somente ser solteira na data da do deferimento da pensão, ou seja, após tal procedimento, ela poderia se casar ou contrair união estável, como de fato ocorreu. Defendendo ainda que a beneficiária ainda mantem a condição de solteira, uma vez que no entendimento da defesa a união estável não altera o estado civil da interessada, segue trecho da defesa, peça 54, pág. 04:
2.6. Porém, apesar da união estável ela conserva sua condição jurídica de solteira, isso porque na união estável, fato social que prescinde de formalização solene e pode ser extinta a qualquer momento, o estado civil dos conviventes não é alterado, permanecendo eles solteiros.
7.	Sobre o entendimento supracitado da defesa da interessada, é oportuno expor o entendimento contrário e pacífico desta Corte de que a união estável descaracteriza o estado civil 'solteiro', conforme algumas decisões a seguir expostas: 
Acórdão 6715/2018-TCU-Primeira Câmara 
Trata-se de processo de pensão civil que considerou ilegal o benefício de Monica Mafra Gonzalez, na condição de filha solteira maior de 21 anos não ocupante de cargo público permanente (artigo 5º, parágrafo único, da Lei 3.373/1958) , em razão de ela exercer cargo público permanente junto ao Banco do Estado do Amazonas, à época do óbito do instituidor da pensão, além de ter adquirido união estável após a concessão do benefício. 
Acórdão 5049/2017-TCU-Segunda Câmara PESSOAL
PENSÃO MILITAR. BENEFICIÁRIA HABILITADA NA QUALIDADE DE IRMÃ. MANTENÇA, PELA INTERESSADA, DE UNIÃO ESTÁVEL, EVIDENCIADA PELA COABITAÇÃO COM SEU COMPANHEIRO E EXISTÊNCIA DE FILHOS EM COMUM. ILEGALIDADE DO ATO E NEGATIVA DE REGISTRO. DETERMINAÇÕES. CIÊNCIA. RELATÓRIO 
8	Há também o mesmo entendimento no Acórdão 5049/2017-TCU-Segunda Câmara, no qual o Ministério Público junto ao TCU, representado pelo Procurador-Geral Paulo Soares Bugarin, divergiu parcialmente do encaminhamento, opinando pela ilegalidade, assim se expressou sobre a união estável: 
'6. A concessão de pensão militar à irmã do militar está condicionada a deter a condição de solteira, viúva ou desquitada, conforme inciso V do art. 7º da Lei nº 3.765/60, na redação vigente à data da concessão inicial, in verbis:
 'Art. 7º (...) 
 (...) 
 V - às irmãs germanas e consanguíneas, solteiras, viúvas ou desquitadas, bem como aos irmãos menores mantidos pelo contribuinte, ou maiores interditos ou inválidos; '
7. O fato da beneficiária ser mãe de dois jovens, nascidos em 1992 e 1999, residir com o pai de seus filhos, Valdir Luciano das Chagas Pinto (CPF XXX.741.597-XX) , conforme indicam os sistemas CPF e RENACH (peça 28) , comprovam que, na data do óbito do militar, ocorrida em 1994, já não era solteira, pois a união estável descaracteriza essa condição para fins de percebimento de pensão. 
8. Com efeito, a união estável pode fundamentar a perda da qualidade de beneficiário, na hipótese de a norma legal requerer a condição de solteira para fins de concessão de pensão, conforme jurisprudência do TCU (Acórdãos nº s 2797/2013, 169/2015, 1350/2012 e 56/2014, todos do Plenário, e 8666/2013, da 1ª Câmara) e do STF (MS nº 33.606 e MS nº 27.612) . (Grifo nosso) 
9. Por oportuno, transcreve-se excerto do Voto condutor do Acórdão 2797/2013-TCU-Plenário:
 '8. Segundo jurisprudência desta Corte, a união estável fundamenta tanto a concessão de pensão civil a companheira de ex-servidor, como a perda do benefício a filha maior de ex-servidor que viva, ou que tenha vivido, em união estável. Nesse sentido cito os Acórdãos 305/2007 e 622/2008, ambos do Plenário. 
9. Ademais, a eventual dissolução da união estável, como alega a beneficiária, não permite que ela volte a atender a condição de filha solteira. Trata-se de condição resolutiva que extingue o direito ao benefício.  (Grifo nosso) 
9.	Assim pelo exposto, entende-se que, por analogia, há a mesma situação no caso do beneficiário instituído amparado no art. 77 da lei 5774/1971, ou seja, a beneficiária deve ser solteira e a modificação de tal situação para a de uma união estável gera a extinção do direito do pagamento do benefício, por consequência não deve prosperar a defesa de interessada no que se refere a tal questão. 
10.	 A defesa alega ainda a decadência do direito de a Administração de revisar a pensão para suspender seu pagamento. Quanto a tal alegação, realmente a Administração, na figura do Comando da Aeronáutica, decaiu da possibilidade de revisão, entretanto, o Tribunal de Contas não, uma vez que em face da alegada decadência fundada no artigo 54 da Lei 9.784/1999, essa questão já foi enfrentada, reiteradamente, por esta Corte de Contas, a exemplo da Decisão 1.020/2000 - Plenário, entre tantas outras que lhe sucederam. O entendimento deste Tribunal consolidou no sentido de que a Lei 9.784/1999, que regula o processo administrativo no âmbito da Administração Pública Federal, não se aplica, obrigatoriamente, aos processos submetidos a este Tribunal quando no exercício da competência que lhe é atribuída pelo art. 71, da Constituição Federal de 1988, não cabendo, portanto, invocar o referido dispositivo legal quando a questão versar acerca da apreciação de atos sujeitos a registro e regulados, integral ou subsidiariamente, por lei específica, no caso, a Lei 8.443/1992. 
11.	É oportuno dizer que, em 10/9/2004, o STF, ao decidir sobre o MS 24.859, discutiu, entre outros temas, a aplicação da decadência prevista no art. 54 da Lei 9.784/1999 aos processos do TCU. Pela primeira vez a Suprema Corte fez constar expressamente da ementa do citado julgado o entendimento, que já vinha se consolidando naquele Tribunal, no sentido de que o mencionado dispositivo da lei do processo administrativo não se aplica aos processos de ato de concessão de aposentadoria, reforma e pensão apreciados pelo Tribunal de Contas da União, conforme a ementa do referido julgado: 
EMENTA: CONSTITUCIONAL. ADMINISTRATIVO. PENSÃO. T.C.U.: JULGAMENTO DA LEGALIDADE: CONTRADITÓRIO. PENSÃO: DEPENDÊNCIA ECONÔMICA.
 I. - O Tribunal de Contas, no julgamento da legalidade de concessão de aposentadoria ou pensão, exercita o controle externo que lhe atribui a Constituição Federal, art. 71, III, no qual não está jungindo a um processo contraditório ou contestatório. Precedentes do STF. 
II. - Inaplicabilidade, no caso, da decadência do art. 54 da Lei 9.784/99. 
III. - Concessão da pensão julgada ilegal pelo TCU, por isso que, à data do óbito do instituidor, a impetrante não era sua dependente econômica. IV. - MS indeferido. (Grifo nosso) 
12.	Nessa mesma linha, são os seguintes julgados do STF: MS 25.440, MS 25.256, MS 25.192, MS 24.997 e MS 25.090. 
13.	Deve-se, ainda, atentar para o fato de que os atos sujeitos a registro pelo Tribunal são, por definição, precários, inacabados, haja vista que somente se aperfeiçoam e se completam após a manifestação da Corte de Contas a quem cabe dizer de sua legalidade ou não. Aliás, outro não é o entendimento esposado pela Corte Constitucional ao decidir no âmbito do RE-195.861/ES:
 APOSENTADORIA - ATO ADMINISTRATIVO DO CONSELHO DA MAGISTRATURA - NATUREZA - COISA JULGADA ADMINISTRATIVA - INEXISTÊNCIA. O ato de aposentadoria exsurge complexo, somente se aperfeiçoando com o registro perante a Corte de Contas. Insubsistência da decisão judicial na qual assentada, como óbice ao exame da legalidade, a coisa julgada administrativa. (Grifo nosso) 
14.	 Assim, em razão da competência estabelecida pelo art. 71, inciso III, da Constituição Federal ao Tribunal, os atos de registro de pessoal, conforme decidido pelo STF nos autos do MS 24781, somente passam a estar plenamente formado (perfeito) , válido (aferição da legalidade com reflexo de definitividade perante a Administração, que não mais pode anulá-lo unilateralmente) e eficaz (plenamente oponível a terceiros, deixando de apresentar executoriedade provisória) quando recebe o registro pela Corte de Contas, razão pela qual não procede o argumento da recorrente de que o tempo que está recebendo a pensão convalida a ilegalidade. 
15.	 É nesse sentido a orientação de Súmula-TCU 278: 
Os atos de aposentadoria, reforma e pensão têm natureza jurídica de atos complexos, razão pela qual os prazos decadenciais a que se referem o § 2º do art. 260 do Regimento Interno e o art. 54 da Lei nº 9.784/99 começam a fluir a partir do momento em que se aperfeiçoam com a decisão do TCU que os considera legais ou ilegais, respectivamente. 
16.	Conclui-se, assim, que não há que se falar na aplicação do prazo decadencial do art. 54 da Lei 9.784/1999 aos processos do TCU, não havendo como acolher tais argumentos em favor da interessada.
CONCLUSÃO 
17.	Realizada a apresentação e análise da defesa apresentada pela beneficiária, conclui-se que os argumentos não devem prosperar, tendo em vista a argumentação e jurisprudência pacificada desta Corte no contrário ao requerido pela interessada. Assim, por ter sido verificada irregularidade em momento posterior à apreciação inicial, propõe-se, nos termos do artigo 260, §§ 1º e 2º, do Regimento Interno/TCU, que seja realizada a revisão de ofício do Acórdão 3002/2016-TCU-Primeira Câmara, que julgou legal o ato de pensão militar que tem como instituidor o Sr. Sebastião Gregório Cordeiro, em face à constatação de violação à ordem jurídica.
PROPOSTA DE ENCAMINHAMENTO
18.	Ante o exposto, com fundamento nos arts. 71, inciso III, da Constituição Federal, 1o, inciso V, e 39, inciso II, da Lei 8.443/1992 e 260, § 1º e 2º, do Regimento Interno do Tribunal de Contas da União, bem como art. 7º, § 3º da IN 55/2007, propõe-se considerar ilegal e negar o registro do ato de pensão militar que tem como beneficiária a Sra. Regina Céli Cordeiro, CPF: XXX.658.986-XX, sendo feitas a seguintes determinações:
a) que seja realizada a revisão de ofício o Acórdão 3002/2016-TCU-Primeira Câmara, para considerar ilegal a pensão militar em benefício da Sra. Regina Céli Cordeiro, CPF: XXX.658.986-XX, em face à constatação de violação à ordem jurídica; e
b) ao Comando do Exército:
1) dispensar o ressarcimento das quantias indevidamente recebidas de boa-fé pela Sra. Sra. Regina Céli Cordeiro, CPF: XXX.658.986-XX, consoante o disposto no Enunciado 106 da Súmula da Jurisprudência do TCU;
2) no prazo de 15 (quinze) dias, a contar da ciência desta Deliberação, abstenha-se de realizar pagamentos decorrentes do ato impugnado, sujeitando-se a autoridade administrativa omissa à responsabilidade solidária, nos termos do art. 262, caput, do Regimento Interno/TCU;
3) dê ciência, no prazo de 15 (quinze) dias, a contar do recebimento da notificação deste Acórdão, do inteiro teor desta deliberação à Sra. Regina Céli Cordeiro, CPF: XXX.658.986-XX, encaminhando a este Tribunal, no prazo de 30 (trinta dias) , comprovante da referida ciência; e
4) alerte à interessada citada no subitem anterior que o efeito suspensivo proveniente da interposição de possíveis recursos perante o TCU não as exime da devolução dos valores percebidos indevidamente após a respectiva notificação, caso os recursos não sejam providos."
É o relatório.

Procurador Rodrigo Medeiros de Lima.

PESSOAL. PENSÃO MILITAR. PESSOA DESIGNADA DO SEXO FEMININO. SUPERVENIÊNCIA DE UNIÃO ESTÁVEL. OITIVA DA INTERESSADA. FATO INCONTROVERSO. OCORRÊNCIA DE CONDIÇÃO RESOLUTIVA. DETERMINAÇÃO PARA SUSPENSÃO DOS PAGAMENTOS. ENCAMINHAMENTO DE CÓPIA DA DELIBERAÇÃO À AGU PARA MOVER AS AÇÕES DE COBRANÇA E AO MPF PARA AS MEDIDAS DE SUA ALÇADA.

PENSÃO MILITAR (PMIL)

Secretaria de Fiscalização de Pessoal (SEFIP).

Trata-se de pensão militar instituída pelo sr. Sebastião Gregório Cordeiro, em 11/4/1999, em favor de seus netos Regina Céli Cordeiro e Rodrigo César Cordeiro, na condição de beneficiários instituídos.
2. De início, registro que trago a matéria ao exame do Plenário por sua relevância, a saber, a ocorrência de condição resolutiva para o pagamento de pensão militar, bem assim a necessidade de promover a reparação do Erário quando o beneficiário deixa de prestar as informações que permitiriam à administração suspender os pagamentos.
3. No caso em exame, o benefício é regido pela Lei 3.765/1960, art. 7º, inciso VI (grifos acrescidos) :
"Art 7º A pensão militar defere-se na seguinte ordem: 
I - à viúva; 
II - aos filhos de qualquer condição, exclusive os maiores do sexo masculino, que não sejam interditos ou inválidos;
III - aos netos, órfãos de pai e mãe, nas condições estipuladas para os filhos; 
IV - à mãe viúva, solteira ou desquitada, e ao pai inválido ou interdito;
IV) - à mãe, ainda que adotiva, viúva, solteira ou desquitada, e ao pai, ainda que adotivo, inválido ou interdito;        (Redação dada pela Lei nº 4.958, de 1966) 
V - às irmãs germanas e consangüíneas, solteiras, viúvas ou desquitadas, bem como aos irmãos menores mantidos pelo contribuinte, ou maiores interditos ou inválidos;
VI - ao beneficiário instituído, desde que viva na dependência do militar e não seja do sexo masculino e maior de 21 (vinte e um) anos, salvo se for interdito ou inválido permanentemente."
Por seu turno, o Estatuto dos Militares (Lei 5.774/1970) estabelece (grifos acrescidos) :
"Art. 77. A pensão militar defere-se nas prioridades e condições estabelecidas a seguir e de acôrdo com as demais disposições da Lei de Pensões Militares:
a) à viúva;
b) aos filhos de qualquer condição, exclusive os maiores do sexo masculino, que não sejam interditos ou inválidos;
c) aos netos, órfãos de pai e mãe, nas condições estipuladas para os filhos;
d) à mãe ainda que adotiva, viúva, desquitada ou solteira, como também à casada sem meios de subsistência, que viva na dependência econômica do militar, desde que comprovadamente separada do marido, e ao pai ainda que adotivo, desde que inválido interdito ou maior de 60 (sessenta) anos;
e) às irmãs, germanas ou consangüíneas, solteiras, viúvas ou desquitadas, bem como aos irmãos, germanos ou consangüíneos menores de 21 (vinte e um) anos mantidos pelo Contribuinte, ou maiores interditos ou inválidos; e
f) ao beneficiário instituído que, se do sexo masculino, só poderá ser menor de 21 (vinte e um) anos ou maior de 60 (sessenta) anos, interdito ou inválido e, se do sexo feminino, solteira."
4. Na época da instituição da pensão, ocorrida em 1999, a sra. Regina Céli Cordeiro contava com 20 anos, ao passo que o beneficiário Rodrigo César Cordeiro tinha 18 anos.
5. Este Tribunal, por meio do Acórdão 3002/2016-TCU-Primeira Câmara, considerou legal a concessão, sem embargo de determinar à Sefip que verificasse se a beneficiária Regina Céli Cordeiro ainda ostentava as condições para a percepção da pensão militar, a saber, se ainda mantinha o estado civil de solteira, haja vista a informação, colacionada pelo representante do Ministério Público, de que seria mãe de duas filhas.
6. Na sequência, a Sefip promoveu diligência junto à Subdiretoria de Inativos e Pensionistas do Centro de Controle Interno do Comando da Aeronáutica para que buscasse esclarecer, junto à pensionista, se ela teria contraído matrimônio. Em caso afirmativo, deveria ser encaminhada a certidão de casamento.
7. Uma vez que não havia registro de casamento da pensionista, a Sefip propôs, em instrução de peça 39, o arquivamento do processo, o que não foi acolhido por este relator. 
8. À guisa de clareza, transcrevo, em parte, o despacho de peça 42:
"4. Data maxima venia, dissinto das conclusões a que chegou a unidade técnica, pelas razões que passo a expor. 
5. Primeiramente, como bem havia observado o Ministério Público em seu parecer de peça 24, a pensionista é mãe de duas filhas: Maria Clara Silva Cordeiro (CPF 130.430.756-50) , nascida em 11/8/2011, e Maria Eduarda Silva Cordeiro (CPF 148.116.806-18) , nascida em 15/1/2015 (peça 23) . 
6. Em segundo lugar, a própria pensionista, em rede social, referiu-se à sua situação de "casada" (vide documentos de peça 41) . Possivelmente, trata-se de união estável, já que não houve averbação de casamento em sua certidão de nascimento (peça 37) . 
7. Em terceiro lugar, foi possível verificar, por meio dos sistemas informatizados de que dispõe esta Corte, que o sr. José Reinaldo Silva (CPF 906.588.096-87) reside no mesmo endereço da pensionista, a saber, R. Santa Inês, 172, Bairro Santa Luzia, Barbacena/MG, que, aliás, é o endereço associado ao CPF da filha mais nova da pensionista, Maria Eduarda Silva Cordeiro (peça 23, fl. 2) . E, anteriormente, residia na Rua Quintino Bocaiuva, 830, ap. 303, Bairro Jardim da Glória, Juiz de Fora/MG, que vinha a ser o mesmo endereço no qual residiam os pais da pensionista, srs. Elói Rojas Cordeiro (CPF 157.569.476-04, já falecido) e Maria Aparecida de Jesus Cordeiro (CPF 751.354.186-87) e ao qual está associado o CPF da filha mais velha, Maria Clara Silva Cordeiro (peça 23, fl. 3) . 
8. Assim sendo, há robustos indícios de que ocorreu a causa autorizadora da exclusão da beneficiária instituída Regina Céli Cordeiro, a saber, contração de casamento/união estável. 
9. Dessarte, determino seja realizada a oitiva da interessada para que se manifeste sobre a ocorrência da citada condição resolutiva para a percepção do benefício previdenciário previsto no art. 78 da Lei 5.774/1971. 10. Deve a unidade técnica alertar a interessada de que as informações a serem por ela fornecidas poderão ser objeto de apuração pela autoridade competente, de molde a que se verifique a ocorrência dos tipos previstos no Decreto-Lei 2.848/1940, arts. 171, § 3, e 299."
9. Em resposta (peça 46) , a interessada confirmou que vive em união estável com o pai de suas filhas, mas defendeu que tal situação não afeta o direito à percepção da pensão, uma vez que, no seu entendimento, os requisitos para a percepção de pensão devem ser observados apenas no momento do deferimento do benefício. 
"Todavia, o art. 77, caput, da Lei n°5.774/71, remete às demais disposições da Lei de Pensões Militares enquanto sua alínea 'f' exige apenas que na data do deferimento da pensão a beneficiária sela solteira, não prevendo como condição resolutiva do benefício a existência de união estável, instituto totalmente diverso do casamento.
Ora, quando a Lei de Pensões Militares estipula uma condição resolutiva ela o faz expressamente, a exemplo do art. 7°, I, 'd' e 'e', que prevê a duração da pensão do militar do beneficiário inválido 'enquanto durar a invalidez'."
10. Ademais, argumentou que a união estável não altera seu estado civil, que seria o de solteira. 
11. A Sefip, em instrução de peça 60, rejeitou os argumentos da interessada e propôs fosse procedida a revisão de ofício do Acórdão 3002/2016-TCU-Primeira Câmara, no que foi acompanhada pelo representante do Ministério Público.
12. Data maxima venia, não se trata de revisão de ofício, pois a ilegalidade que se aponta é posterior à instituição da pensão. É dizer, a ocorrência de condição resolutiva - a constituição de união estável entre a pensionista e o sr. José Reinaldo Silva, pai de suas filhas - sem que, contudo, tenha sido suspenso o pagamento da pensão militar. Portanto, o que se examina, nesta oportunidade, é a regularidade da continuidade dos pagamentos da pensão militar, considerada legal à época de sua instituição.
13. Nesse ponto, acompanho os pareceres quanto à improcedência das alegações produzidas pela sra. Regina Céli Cordeiro.
14. Ora, se fosse acolhida a tese da interessada de que a legislação não estipulou condição resolutiva para o pagamento do benefício previdenciário, mas apenas para sua concessão, seria de se concluir que o beneficiário do sexo masculino teria pensão vitalícia, independentemente do estado civil, bastando, para tanto, que possuísse menos de 21 anos no momento do falecimento do instituidor. 
15. Contudo, esse entendimento não se revela razoável, especialmente quando se tem em conta a relação de trato sucessivo entabulada entre a União e os pensionistas. O que a antiga lei buscava proteger (no inciso VI do art. 7º da Lei 3.765/1960) era a subsistência do menor (lembrando que, pelo Código Civil anterior, a maioridade civil ocorria apenas aos 21 anos) e da filha solteira. Neste último caso, a premissa era de que a mulher necessitava da proteção de seu genitor ou de seu marido, motivo pelo qual se exigia, para a continuidade dos pagamentos, que mantivesse o status de solteira. 
16. E, considerando que, para fins de proteção do Estado, a Constituição Federal equiparou a união estável ao casamento (art. 226, § 3º) , a existência de união estável opera os mesmos efeitos que o casamento, para fins previdenciários. Evidentemente que união estável não pode ser equiparada ao casamento apenas para favorecer os beneficiários, financiados pelo conjunto da sociedade. Nesse sentido, deve-se consignar que, para fins previdenciários, a interessada é dependente de seu companheiro. 
17. Ora, se o casamento causa a extinção de benefício previdenciário, também a união estável a ele dará fim quando a legislação assim determinar. Interpretação diversa conferiria à união estável um status de proteção superior ao que o ordenamento jurídico intentou conferir ao casamento, o que não é absolutamente razoável e induz os interessados a evitar a conversão da união em casamento, ao contrário do que preconiza o texto constitucional:
"Art. 226. A família, base da sociedade, tem especial proteção do Estado.
 (...) 
§ 3º Para efeito da proteção do Estado, é reconhecida a união estável entre o homem e a mulher como entidade familiar, devendo a lei facilitar sua conversão em casamento."
18. Como bem salientado pela Unidade Técnica, o entendimento desta Corte de Contas vai no sentido contrário ao da interessada, pois já se deixou consignado, em diversas decisões, que a união estável descaracteriza o estado civil "solteiro" (Acórdão 6715/2018-TCU-Primeira Câmara - Relator Ministro Vital do Rêgo; Acórdão 5049/2017-TCU-Segunda Câmara - Relator Ministro Marcos Bemquerer; Acórdão 2797/2013-TCU-Plenário, Relator Ministro José Jorge) . 
19. Cumpre mencionar que o Supremo Tribunal Federal (STF) , em decisão proferida nos autos do MS 27612-6, indeferiu medida liminar contra acórdão desta Corte que determinou a suspensão de benefício a filha solteira maior de 21 anos por viver em união estável com o pai de seus filhos na época da concessão do benefício, situação análoga à que ora se examina. O STF destacou que:
"Com efeito, existem sérios e robustos indícios de que a ora impetrante efetivamente vive (ou, pelo menos, viveu durante período razoável de tempo) em união estável com o pai de seus filhos.
 (...) 
Portanto, é de se acolher o parecer do Procurador-geral da República, no ponto, quando afirma:
'A inexistência de união estável da impetrante com o pai de seus filhos não foi comprovada de plano e os fatos apontados na inicial do writ - não ter coabitação ou contato físico com o suposto companheiro ou animus de constituir uma entidade familiar - não são incontroversos. Dos elementos comprobatórios colacionados aos autos, dessome-se, senão existente a união estável, a sua existência em dado momento, suficiente para gerar a perda da qualidade de segurada.'
 (...) 
No que tange à incompetência do Tribunal de Contas da União para verificar a legalidade da manutenção da sua pensão, é importante registrar que a pensão concedida à impetrante, por força do disposto no art. 5º, II e parágrafo único da lei 3.373/1958, está sujeita à condição resolutiva, que pode ocorrer a qualquer momento. Sendo assim, a Corte de Contas, ao tomar conhecimento de possível implemento da condição resolutiva, deve, em obediência ao princípio da legalidade, proceder à devida apuração dos fatos. Assim, a atuação do TCU se deu nos estritos limites de sua competência constitucional." 
20. Em relação à alegada decadência do direito de a administração revisar a pensão para suspender seu pagamento, o entendimento consolidado no âmbito do TCU é o de que a Lei 9.784/1999, que regula o processo administrativo no âmbito da administração pública federal, não se aplica, obrigatoriamente, aos processos submetidos a este Tribunal quando no exercício da competência contida no art. 71 da CF/88. O STF, ao apreciar vários mandados de segurança que lhe foram submetidos (MS 25.440, MS 25.256, MS 25.192, MS 24.997 e MS 25.090) , tem consignado em suas decisões que os atos sujeitos a registro pelo Tribunal são precários, inacabados, pois só se aperfeiçoam após a manifestação da Corte de Contas sobre sua legalidade. A orientação da Súmula TCU 278 é também nesse sentido. Vejamos: 
"Os atos de aposentadoria, reforma e pensão têm natureza jurídica de atos complexos, razão pela qual os prazos decadenciais a que se referem o § 2º do art. 260 do Regimento Interno e o art. 54 da Lei nº 9.784/99 começam a fluir a partir do momento em que se aperfeiçoam com a decisão do TCU que os considera legais ou ilegais, respectivamente."
21. Contudo, examina-se, nesta oportunidade, não a legalidade da instituição do benefício, mas sim da continuidade de seu pagamento. E, como visto, a interessada deixou de ostentar os requisitos para sua percepção.
22. No tocante aos valores indevidamente recebidos pela sra. Regina Céli Cordeiro, dissinto do encaminhamento proposto nos pareceres, que pugnam pela dispensa de devolução. Entendo que a Advocacia-Geral da União deve buscar a repetição do indébito, uma vez que era dever da pensionista informar o Comando da Aeronáutica sobre eventuais alterações no seu estado civil. A sua omissão apenas a ela beneficiou, haja vista que vem recebendo indevidamente a pensão militar por cerca de dez anos.
23. Ademais, não é crível que a interessada, formada em Direito e com registro na Ordem dos Advogados do Brasil (OAB/MG) desde 2005 desconheça que a união estável é equiparada a casamento para todos os fins no ordenamento pátrio.
24. Por fim, entendo devam ser encaminhadas cópias destes autos ao Ministério Público Federal, para as medidas que entender cabíveis.

Diante do exposto, com as vênias por dissentir parcialmente dos pareceres, VOTO por que o Tribunal adote a deliberação que ora submeto a este colegiado.
TCU, Sala das Sessões Ministro Luciano Brandão Alves de Souza, em 21 de agosto de 2019.
BENJAMIN ZYMLER 
Relator